---
title: "Econometric model. Код подготовил Стельмашенко Григорий"
output:
  html_document:
    df_print: paged
---
```{r}
pacman::p_load(dplyr, psych, lmtest, ggplot2, memisc, car, MASS, sandwich, GGally, patchwork, moments, MASS, car)
```

```{r}
f = read.csv('/Users/grodska5mail.ru/Desktop/Regression model/Final 1.3.csv')
```
<font size="5"> Визуализация 9ти графиков с зависимой переменной y = GDPPC / Deflator</font> 
```{r}

p1 = ggplot(f[which(f$EDUPER > 0),], aes(EDUPER, GDPPC / Deflator))+geom_point(size = 0.3, col = 'blue3')
p2 = ggplot(f[which(f$TAXPER > 0),], aes(TAXPER, GDPPC / Deflator))+geom_point(size = 0.3, col = 'blue3')
p3 = ggplot(f[which(f$SPER > 0),], aes(SPER, GDPPC / Deflator))+geom_point(size = 0.3, col = 'blue3')
p4 = ggplot(f[which(f$IPER > 0),], aes(IPER, GDPPC / Deflator))+geom_point(size = 0.3, col = 'blue3')
p5 = ggplot(f[which(f$ACPCHNGPER > 0),], aes(ACPCHNGPER, GDPPC / Deflator))+geom_point(size = 0.3, col = 'blue3')
p9 = ggplot(f[which(f$UR > 0),], aes(UR, GDPPC / Deflator))+geom_point(size = 0.3, col = 'blue3')
p10 = ggplot(f[which(f$PG > 0),], aes(PG, GDPPC / Deflator))+geom_point(size = 0.3, col = 'blue3')
p11 = ggplot(f[which(f$PPW > 0),], aes(PPW, GDPPC / Deflator))+geom_point(size = 0.3, col = 'blue3')
p12 = ggplot(f[which(f$GOVEXP > 0),], aes(GOVEXP / Deflator, GDPPC / Deflator))+geom_point(size = 0.3, col = 'blue3')
#p6 = ggplot(f, aes(I, GDPPC / Deflator))+geom_point()
#p7 = ggplot(f, aes(TaxR, GDPPC / Deflator))+geom_point()
#p8 = ggplot(f, aes(EDUR, (GDPPC / Deflator)))+geom_point()
p1+p2+p3+p4+p5+p9+p10+p11+p12
```
<font size="4"> 

Небольшой блок обзор подгрупп</font> 
```{r}
describe(f$SPER)


for (i in 1:95){ #делим группу стран по нормам сбережения 
  if (f$SPER[i] > 21.31){ #разрезая ровно по медиане
    f$SPER10[i] = 1
  }
  else {
    f$SPER10[i] = 0
    }
}
```


```{r}

d1 = ggplot(f, aes(IPER, log(GDPPC / Deflator), col = SPER10))+
  geom_point()
d2 = ggplot(f, aes(TAXPER, log(GDPPC / Deflator), col = SPER10))+
  geom_point()
d3 = ggplot(f, aes(EDUPER, log(GDPPC / Deflator), col = SPER10))+
  geom_point()
d4 = ggplot(f, aes(ACPCHNGPER, log(GDPPC / Deflator), col = SPER10))+geom_point()
d1+d2+d3+d4
```

<font size="5"> 

Визуализация зависимостей ln(y) от тех же 9ти переменных</font> 

```{r}
#IR = na.omit(f$IPER * f$GDP / as.numeric(f$Deflator))

p11 = ggplot(f[which(f$EDUPER > 0),], aes(EDUPER, log(GDPPC / Deflator)))+geom_point(size = 0.3, col = 'blue3')
p22 = ggplot(f[which(f$TAXPER > 0),], aes(TAXPER, log(GDPPC / Deflator)))+geom_point(size = 0.3, col = 'blue3')
p33 = ggplot(f[which(f$SPER > 0),], aes(SPER, log(GDPPC / Deflator)))+geom_point(size = 0.3, col = 'blue3')
p44 = ggplot(f[which(f$IPER > 0),], aes(IPER, log(GDPPC / Deflator)))+geom_point(size = 0.3, col = 'blue3')
p55 = ggplot(f[which(f$ACPCHNGPER > 0),], aes(ACPCHNGPER, log(GDPPC / Deflator)))+geom_point(size = 0.3, col = 'blue3')
p99 = ggplot(f[which(f$UR > 0),], aes(UR, log(GDPPC / Deflator)))+geom_point(size = 0.3, col = 'blue3')
p100 = ggplot(f[which(f$PG > 0),], aes(PG, log(GDPPC / Deflator)))+geom_point(size = 0.3, col = 'blue3')
p110 = ggplot(f[which(f$PPW > 0),], aes(PPW, log(GDPPC / Deflator)))+geom_point(size = 0.3, col = 'blue3')
p120 = ggplot(f[which(f$GOVEXP > 0),], aes(GOVEXP / Deflator, log(GDPPC / Deflator)))+geom_point(size = 0.3, col = 'blue3')

#p55 = ggplot(f, aes(ACPCHNGPER, GDPPC))+geom_point()
#p66 = ggplot(f, aes(EDUEXP, log(GDPPC)))+geom_point()
#p77 = ggplot(f, aes(EDUR / POP, log(GDPPC / Deflator)))+geom_point()
#p88 = ggplot(f, aes(IPER, log(GDPPC / Deflator)))+geom_point()
#p888 = ggplot(f, aes(IPER, GDPPC / Deflator))+geom_point()
#p8888 = ggplot(f, aes(TAXPER, GDPPC / Deflator))+geom_point()

#p88 = ggplot(f, aes(IR, log(GDPPC)))+geom_point()
p11+p22+p33+p44+p55+p99+p100+p110+p120
```
<font size="5"> 

Далее строим возможные модели, но с зависимой переменной y = GDPPC /Deflator</font> 

```{r}
f$TAXPER[f$TAXPER == 0 ] = mean(f$TAXPER)
f$EDUPER[f$EDUPER == 0 ] = mean(f$EDUPER)
f$IPER[f$IPER == 0] = mean(f$IPER)
#добавляем средние значения, вместо нулей, чтобы убрать ошибку в log lm, 
#хотя, лучше просто убрать такое наблюдение

m0 = lm(data = f, GDPPC/Deflator~1+SPER+I(SPER**2)+TAXPER+(TAXPER)**2+EDUPER+I(EDUPER**2))

m1 = lm(data = f, GDPPC / Deflator ~1+SPER+I(SPER**2)+TAXPER+(TAXPER)**2+EDUPER+I(EDUPER**2)+
          IPER+I(IPER**2)) 
#без инфляции, неправильная модель
m2 = lm(data = f, GDPPC / Deflator~1+SPER+I(SPER**2)+TAXPER+I((TAXPER)**2)+EDUPER+I(EDUPER**2)+
          IPER+I(IPER**2)+I(ACPCHNGPER**(-1)))
#с инфляцией, неправильная

m3 = lm(data = f, GDPPC / Deflator~1+SPER+I(SPER**2)+I(log(TAXPER))+EDUPER+I(EDUPER**2)+
          IPER+I(IPER**2)+I(ACPCHNGPER**(-1)))
#плохая модель

m4 = lm(data = f, GDPPC / Deflator~1+SPER+I(SPER**2)+log(TAXPER)+EDUPER+I(EDUPER**2)+
          IPER+I(IPER**2)+I(ACPCHNGPER**(-1))+log(GOVEXP))

#summary(m4)
mtable(m1, m2, m3, m4)
```
<font size="3"> 

Краткий вывод: модели вида y = (GDPPC /Deflator) скорее всего являются несостоятельными априори. Например об этом говорят графики "прогнозы-остатки", приводятся ниже</font> 

```{r}
par(mfrow = c(2, 3))
plot(m0$fitted.values, studres(m0), xlab = 'fitted values', ylab = 'Student res', pch = 20, col = 'blue3')
abline(0,0, col = 'red2')
plot(m1$fitted.values, studres(m1), xlab = 'fitted values', ylab = 'Student res', pch = 20, col = 'blue3')
abline(0,0, col = 'red2')
plot(m2$fitted.values, studres(m2), xlab = 'fitted values', ylab = 'Student res', pch = 20, col = 'blue3')
abline(0,0, col = 'red2')
plot(m3$fitted.values, studres(m3), xlab = 'fitted values', ylab = 'Student res', pch = 20, col = 'blue3')
abline(0,0, col = 'red2')
plot(m4$fitted.values, studres(m4), xlab = 'fitted values', ylab = 'Student res', pch = 20, col = 'blue3')
abline(0,0, col = 'red2')
?plot
```

<font size="5"> 

Теперь строим возможные модели, но с зависимой переменной y = ln(GDPPC / Deflator)</font> 
```{r}
mm1 = lm(data = f, log(GDPPC / Deflator)~1+SPER+I(SPER**2)+log(TAXPER)+I(EDUPER**(-1))
        +I(IPER**(-1))+I(ACPCHNGPER**(-1))) #ln(y)
#модель имеет потенц гетероск, но остатки распределены равномерно относительно нуля, R^2 = 0.38; скорее всего есть гет-ть, reset p-value очень мал

mm2 = lm(data = f, log(GDPPC / Deflator)~1+I(sin(SPER))+log(TAXPER)+I(EDUPER**(-1))
        +I(IPER**(-1))+I(ACPCHNGPER**(-1)))
#те же проблемы, что и в m3, но R^2 сильно упал, нормальности почти нет, но
#вроде нет гет-ти, Reset тест прошел
mm3 = lm(data = f, log(GDPPC / Deflator)~1+I(SPER**2)+log(TAXPER)+I(EDUPER**(-1))
        +I(IPER**(2))+I(ACPCHNGPER**(-1)))
#проблемы спецификации, гетероск
mm6 = lm(data = f, GDPPC~1+I(SPER**2)+log(TAXPER)+I(EDUPER**(-1))
        +I(IPER**(2))+I(ACPCHNGPER**(2)))
#некорректная модель

mm6.1 = lm(data = f, GDPPC~1+I(SPER**2)+log(TAXPER)+I(EDUPER**(-1))
        +I(IPER**(2))+I(ACPCHNGPER**(2))+SPER10)
#некорректная модель

mm7  = lm(data = f, log(GDPPC / Deflator)~1+SPER+I(SPER**2)+I(sqrt(TAXPER))+I(EDUPER**(-1))+I(IPER**(-1))+ACPCHNGPER)
#вроде как наиболее корректная модель, малозаметна гетер + R^2 = 0.47,
#остатки нормально распределены, но Reset p = 0.011
mm7.3  = lm(data = f, log(GDPPC / Deflator)~1+SPER+I(SPER**2)+I(sqrt(TAXPER))+I(EDUPER**(-1))+I(IPER**(-1))+ACPCHNGPER+SPER10)


#m8 = lm(data = f, log(GDPPC / Deflator)~1+SPER+I(SPER**2)+I(Taxes / Deflator)+I((Taxes / Deflator)**2)+I(log(EDUEXP / Deflator))+ACPCHNGPER+log(I))
#незначимые налоги и много др переменных незнач, но R^2 высок, вроде остатки хорошо распр, остатки норм распр 
#по графикам присутств гетероск, хотя тест не выявил
#возможно, присутствует мультикол т к F тест прошел а много по t незнач

mm9  = lm(data = f, log(GDPPC / Deflator)~1+SPER+I(SPER**2)+I(sqrt(TAXPER))+EDUPER+
            I(IPER**(-1))+I(ACPCHNGPER**(-1)))
#R= 0.39, почти идеально распре остатки, но есть некоторые проблемы с норм, нет гетероск
mm9.1 = lm(data = f, log(GDPPC / Deflator)~1+SPER+I(SPER**2)+I(sqrt(TAXPER))+EDUPER+
            I(IPER**(-1))+I(ACPCHNGPER**(-1))+SPER10)

m10 = lm(data = f, I(GDPPC / Deflator)~1+I(SPER**2)+I(IPER**2)+
           I(TAXPER**2)+I(EDUPER**2)+I(1/ACPCHNGPER))
#плохая модель
m11 = lm(data = f, I(GDPPC / Deflator)~1+I(SPER**2)+I(IPER**2)+
           I(TAXPER**2)+I(EDUPER**2)+I(1/ACPCHNGPER))
#некорреткная модель

mm7.2  = lm(data = f, log(GDPPC / Deflator)~1+SPER+I(SPER**2)+I(sqrt(TAXPER))+EDUPER+
            IPER+SPER10+I(ACPCHNGPER**(-1)))
#Отличие от m77 в дамми; R^2 = 0.576,с нормальностью плоховато
#скорее всего нет гетер, но очень вероятно пропуск переменной, 

#summary(mm7) #модели вида: mm9,mm9.1 mm7, mm7.3 наиболее неплохие
mtable(mm7, mm7.2)
```
<font size="3"> 

Анализ показал, что скорее всего пропущена какая-та переменная, даже наилучшие модели не уверенно проходят RESET тест. Можно добавить переменную PPW, однако там много пропусков и резульатты могут быть не репрезентативны</font> 

<font size="5"> Далее смотрим график остатки-прогнозы по каждой модели</font> 

```{r}
#par(mfrow = c(2, 2))
#plot(mm9$fitted.values, mm9$residuals)
#abline(0,0, col = 'red2')
#plot(mm9.1$fitted.values, mm9.1$residuals)
#abline(0,0, col = 'red2')

par(mfrow = c(2, 2))
plot(mm7$fitted.values, studres(mm7), xlab = 'fitted values', ylab = 'Student res', main = 'Модель 6', pch = 20, col = 'blue3')
abline(0,0, col = 'red2')
plot(mm7.3$fitted.values, studres(mm7.3), xlab = 'fitted values', ylab = 'Student res', main = 'Модель 7', pch = 20, col = 'blue3')
abline(0,0, col = 'red2')
plot(mm9$fitted.values, studres(mm9), xlab = 'fitted values', ylab = 'Student res', main = 'Модель 4', pch = 20, col = 'blue3')
abline(0,0, col = 'red2')
plot(mm9.1$fitted.values, studres(mm9.1), xlab = 'fitted values', ylab = 'Student res', main = 'Модель 5', pch = 20, col = 'blue3')
abline(0,0, col = 'red2')
```
<font size="5"> 

Смотрим нормальность остатков с помощью  JB теста, гистограммы и qq plot. Ниже представлены p-value по JB тесту</font> 
```{r}
mm7JB = jarque.test(mm7$residuals)
mm7.3JB = jarque.test(mm7.3$residuals)
mm9JB = jarque.test(mm9$residuals)
mm9.1JB = jarque.test(mm9.1$residuals)
JBt = c(mm7JB$p.value, mm7.3JB$p.value, mm9JB$p.value, 
                   mm9.1JB$p.value)
names(JBt)[1] = "mm7"
names(JBt)[2] = "mm7.3"
names(JBt)[3] = "mm9"
names(JBt)[4] = "mm9.1"
JBt
```
```{r}
par(mfrow = c(1, 1))
qqnorm(mm7$residuals)
qqline(mm7$residuals, distribution = qnorm) #идет вместе с 
#qqnorm, т е рисует на нем!!!
hist(mm7$residuals, col = 'blue', xlab = 'residuals', main = 'Модель 6')


qqnorm(mm9.1$residuals, main = 'Модель 5')
qqline(mm9.1$residuals, distribution = qnorm) #идет вместе с 
#qqnorm, т е рисует на нем!!!
hist(mm7.3$residuals, col = 'blue', xlab = 'residuals', main = 'Модель 7')

qqnorm(mm7.2$residuals)
qqline(mm7.2$residuals, distribution = qnorm) #идет вместе с 
#qqnorm, т е рисует на нем!!!
hist(mm7.2$residuals, col = 'blue', xlab = 'residuals', main = 'Histogram')

qqnorm(mm9$residuals)
qqline(mm9$residuals, distribution = qnorm) #идет вместе с 
#qqnorm, т е рисует на нем!!!
hist(mm7.2$residuals, col = 'blue', xlab = 'residuals', main = 'Histogram')


par(mfrow = c(2, 2))
hist(mm7$residuals, col = 'blue', xlab = 'residuals', main = 'Модель 6')
hist(mm7.3$residuals, col = 'blue', xlab = 'residuals', main = 'Модель 7')
hist(mm9$residuals, col = 'blue', xlab = 'residuals', main = 'Модель 4')
hist(mm9.1$residuals, col = 'blue', xlab = 'residuals', main = 'Модель 5')

```
<font size="5"> 

Далее смотрим гетероскедастичность</font> 

```{r}
#g1 = plot(na.omit(f$EDUPER), m8$residuals,)
#g1 = plot(mm2$model$SPER, mm2$residuals)
#g2 = plot(na.omit(mm7$model$`log(GDPPC/Deflator)`), mm7$residuals)
par(mfrow = c(2, 3))
g3 = plot(na.omit(mm9.1$model$SPER), mm9.1$residuals, xlab = 'SPER', ylab = 'Res')
g4 = plot(na.omit(mm9.1$model$`I(SPER^2)`), mm9.1$residuals, xlab = 'SPER^2', ylab = 'Res')
g5 = plot(na.omit(mm9.1$model$`I(sqrt(TAXPER))`), mm9.1$residuals, xlab = 'TAXPEr^0.5', ylab = 'Res')
#g6 = plot(na.omit(mm9.1$model$EDUPER), mm9$residuals)
g7 = plot(na.omit(mm9.1$model$EDUPER), mm9.1$residuals, xlab = 'EDUPER', ylab = 'Res')
          
#g8 = plot(na.omit(m1$model$), m1$residuals)
g9 = plot(na.omit(mm9.1$model$`I(IPER^(-1))`), mm9.1$residuals, xlab = 'IPER^(-1)', ylab = 'Res')
g5 = plot(na.omit(mm9.1$model$`I(ACPCHNGPER^(-1))`), mm9.1$residuals, xlab = 'ACPCHNGER^(-1)', ylab = 'Res')

g3+g4+g5+g7+g9+g5 #library patchwork, работает только для ggplot2

```

<font size="4"> 

Реализуем тест Голдфельда Квандта. Здесь представлены не все данные</font> 

```{r}
gqtest(data = f, mm7, order.by = ~mm7$model$`I(IPER^(-1))`, fraction = 0.2)
gqtest(data = f, mm9, order.by = ~mm9$model$`I(ACPCHNGPER^(-1))`, fraction = 0.2)
gqtest(data = f, mm9, order.by = ~mm9$model$EDUPER, fraction = 0.2)
```
<font size="5"> 

Далее смотрим RESET тест по каждой модели</font> 
```{r}
mm7R = resettest(mm7)
mm7.3R = resettest(mm7.3)
mm9R = resettest(mm9)
mm9.1R = resettest(mm9.1)
RT = c(mm7R$p.value, mm7.3R$p.value, mm9R$p.value, 
                   mm9.1R$p.value)
names(RT)[1] = "mm7"
names(RT)[2] = "mm7.3"
names(RT)[3] = "mm9"
names(RT)[4] = "mm9.1"
RT 
```
<font size="5"> 

Теперь посмотрим на ковариационную матрицу каждой модели, дисперсии ошибок в форме Ньюи-Вэста</font> 
```{r}
HAC = vcovHAC(mm9.1)
C = vcov(mm9.1)
data.frame(HAC)
```

<font size="5"> Анализ мультиколлинеарности</font>
```{r}

cc1 = data.frame(mm9$model$SPER, mm9$model$`I(SPER^2)`, mm9$model$`I(sqrt(TAXPER))`,
                mm9$model$EDUPER, mm9$model$`I(IPER^(-1))`, mm9$model$`I(ACPCHNGPER^(-1))`)
colnames(cc1) = c('SPER', 'SPER^2', 'TAXPER^0.5', 'EDUPER', 'IPER^-1', 'ACPCHNGPER^-1')
c11 = ggcorr(cc1, label = T, digits = 6)

cc2 = data.frame(mm9.1$model$SPER, mm9.1$model$`I(SPER^2)`, mm9.1$model$`I(sqrt(TAXPER))`,
                mm9.1$model$EDUPER, mm9.1$model$`I(IPER^(-1))`, mm9.1$model$`I(ACPCHNGPER^(-1))`, mm9.1$model$SPER10)
colnames(cc2) = c('SPER', 'SPER^2', 'TAXPER^0.5', 'EDUPER', 'IPER^-1', 'ACPCHNGPER^-1', 'SPER10')
c12 = ggcorr(cc2, label = T, digits = 2, )



cc3 = data.frame(mm7$model$SPER, mm7$model$`I(SPER^2)`, mm7$model$`I(sqrt(TAXPER))`,
                mm7$model$`I(EDUPER^(-1))`, mm7$model$`I(IPER^(-1))`, mm7$model$ACPCHNGPER)
colnames(cc3) = c('SPER', 'SPER^2', 'TAXPER^0.5', 'EDUPER^-1', 'IPER^-1', 'ACPCHNGPER')
c13 = ggcorr(cc3, label = T, digits = 2)

cc4 = data.frame(mm7.3$model$SPER, mm7.3$model$`I(SPER^2)`, mm7.3$model$`I(sqrt(TAXPER))`,
                mm7.3$model$`I(EDUPER^(-1))`, mm7.3$model$`I(IPER^(-1))`, mm7.3$model$ACPCHNGPER, mm7.3$model$SPER10)
colnames(cc4) = c('SPER', 'SPER^2', 'TAXPER^0.5', 'EDUPER^-1', 'IPER^-1', 'ACPCHNGPER', 'SPER10')
c14 = ggcorr(cc4, label = T, digits = 2)

c11+c12+c13+c14
```
<font size="5">

Коэффициент VIF</font>
```{r}
model6 = vif(mm7)
model7 = vif(mm7.3)
model4 = vif(mm9)
model5 = vif(mm9.1)
#data.frame(v1, v2, v3, v4)
data.frame(model6, model4)
data.frame(model7, model5)
```
<font size="5"> Анализ числа обусловленности</font>
```{r}
X1 = model.matrix(data = f, ~SPER+I(SPER**2)+I(sqrt(TAXPER))+EDUPER+
            I(IPER**(-1))+I(ACPCHNGPER**(-1)))
XX1 = t(X1) %*% X1
eigen1 = eigen(XX1)
eigen1$values
CI1 = sqrt(max(eigen1$values) / (min(eigen1$values)))
CI1

X3 = model.matrix(data = f, ~SPER+I(SPER**2)+I(sqrt(TAXPER))+EDUPER+
            I(IPER**(-1))+I(ACPCHNGPER**(-1))+SPER10)
XX3 = t(X3) %*% X3
eigen3 = eigen(XX3)
eigen3$values
CI3 = sqrt(max(eigen3$values) / (min(eigen3$values)))
CI3

X2 = model.matrix(data = f,~1+SPER+I(SPER**2)+I(sqrt(TAXPER))+I(EDUPER**(-1))+I(IPER**(-1))+
                   ACPCHNGPER)
XX2 = t(X2) %*% X2
eigen2 = eigen(XX2)
eigen2$values
CI2 = sqrt(max(eigen2$values) / (min(eigen2$values)))
CI2 

X4 = model.matrix(data = f,~1+SPER+I(SPER**2)+I(sqrt(TAXPER))+I(EDUPER**(-1))+I(IPER**(-1))+
                   ACPCHNGPER+SPER10)
XX4 = t(X4) %*% X4
eigen4 = eigen(XX4)
eigen4$values
CI4 = sqrt(max(eigen4$values) / (min(eigen4$values)))
CI4
```
<font size="5"> Анализ моделей по BIC и AIC</font>
```{r}
data.frame(BIC(mm7), BIC(mm7.3), BIC(mm9), BIC(mm9.1))
data.frame(AIC(mm7), AIC(mm7.3), AIC(mm9), AIC(mm9.1))
```
<font size="5"> 

Анализ зависимости ВВП на душу (PPC) от доли налогов в ВВП</font>
```{r}

f$PPC = (f$GDPPC / f$Deflator)
describe(f$PPC)

for (i in 1:78){
  if (f$PPC[i] > 42.29){
    f$PPC10[i] = 1
  }
  else {
    f$PPC10[i] = 0
    }
}
ggplot(f[which(f$TAXPER > 0),], aes(TAXPER, PPC, col = PPC10))+geom_point(size = 3)

d1 = ggplot(f, aes(IPER, log(GDPPC / Deflator), col = SPER10))+
  geom_point()
```

